【裁判字號】    92,上更(一),294
【裁判日期】    920829
【裁判案由】    重利
【裁判全文】
臺灣高等法院刑事判決                        九十二年度上更(一)字第二九四號
    上  訴  人
    即  被  告  甲○○
右上訴人因重利案件，不服臺灣桃園地方法院八十九年度易字第六九九號，中華民國
八十九年六月二日第一審判決（起訴案號：臺灣桃園地方法院檢察署八十九年度偵字
第九九八六號）提起上訴，經判決後，由最高法院發回更審，本院判決如左：
    主  文
原判決撤銷。
甲○○共同以乘他人急迫貸以金錢，而取得與原本顯不相當之重利為常業，累犯，處
有期徒刑陸月，如易科罰金以佰元折算壹日。
        事  實
一、甲○○前於民國（下同）七十八年間因盜匪案件，經台灣高雄地方法院判處有期
    徒刑九年六月確定，並於八十七年十月十五日執行完畢，竟仍不知悛悔，復與一
    名自稱「洪經理」之成年人，基於以重利為常業之犯意聯絡，於八十八年四月二
    十九日，在國內自由時報之平面媒體上刊登可供迅速借款之分類廣告，並以（○
    三）0000000之號碼為連絡電話，嗣於同年五月中旬某日，林惠淙因家庭
    變故急需用錢，即打上開電話聯絡借款事宜，其後甲○○即與該「洪經理」同至
    林惠淙桃園縣桃園市○○街十一巷六之一號住處內，乘林惠淙需錢甚急之急迫情
    形下借款新台幣（下同）三萬元，以每十天為一期，每借出一萬元，收取每期二
    千元利息（即相當年息百分之七百二十），並均於借出當時預先扣除一期利息二
    千元及一千元之手續費，實際上交付林惠淙二萬三千元，林惠淙並簽發一紙三萬
    八千元之本票交付甲○○等二人，越二、三日，因林惠淙仍需用錢，乃再以上開
    電話聯絡甲○○等人，並依上開方式再借款一萬元（預扣一期利息二千元，實得
    八千元），再由林惠淙簽發面額一萬元之本票一紙予甲○○供作擔保（以上二本
    票均由林惠淙取回），甲○○等人二次合計借貸四萬元（扣除第一期利息八千元
    及手續費一千元後，實際僅支付三萬一千元而已）予林惠淙，而取得與原本顯不
    相當之重利，甲○○並憑此維生。嗣因林惠淙對第三期之利息無力負擔，而要求
    先行支付三千元，甲○○拒絕之並要求林惠淙仍需如數支付利息，林惠淙不得已
    即行報警處理，並為配合警員逮捕甲○○到案，假意約同甲○○於八十八年六月
    二十三日下午三時三十分許，前往桃園縣桃園市○○路與鎮○街○○○路口處收
    取上開利息，甲○○不疑有他即於同日下午四時許駕車前往，後發覺現場有警員
    埋伏後，即行駕車加速逃離現場，經警在後追捕，始在桃園縣桃園市○○路上逮
    捕甲○○本人。
二、案經桃園縣警察局桃園分局報請臺灣桃園地方法院檢察署檢察官偵查起訴。
        理  由
一、訊據上訴人即被告甲○○固坦承於右揭時地借款三萬八千元予林惠淙，惟矢口否
    認有右揭犯行，辯稱：伊係因房屋仲介而與林惠淙認識，其間係朋友關係，伊僅
    係單純借錢予林惠淙，並未曾向其收取任何利息過，是林惠淙約伊還錢，伊始前
    往並遭警查獲，伊並無重利之犯行云云。惟查：
  (一)被告右揭犯行業據告訴人林惠淙迭次於警、偵訊、原審及本院前審審理時證稱：
    「因向地下錢莊借錢，今日下午約定錢莊之人要還錢，我向警方報案，警方查獲
    錢莊之人甲○○所以請我來說明」（見偵查卷第七頁）、「八十八年五月中旬我
    看自由時報登載三十萬內實額全拿，利息後付借錢之廣告，我就打000000
    0號電話去問借款手續，約一個小時後就有一位自稱洪經理之人到我住處問我要
    借多少？何時可以還？多少人住這裡？確定以後，打電話給在樓下等候之甲○○
    拿錢上來，就是今日被警方查獲之人」（見偵查卷第七、八頁）、「我向地下錢
    莊借新台幣四萬元，十天一期，每期利息是八千元」（見偵查卷第八頁）、「八
    十八年六月二十三日十五時三十分向地下錢莊之人約在桃園市○○路、鎮撫街口
    要還錢，但甲○○於十六時五分才駕自小客車來，吳叫我上車，因在校門口不方
    便，吳就駕車在附近繞了好幾圈，後來把車停在桃園市○○路、中興街口，我就
    走過去，後來埋伏的警察要上前盤查吳時，他就駕車逃逸了，警方駕車追上去不
    知在何處查獲吳的，我就不知道了」（見偵查卷第八頁）、「因我急用錢，所以
    才去借的」（見偵查卷第八頁）、「（現於本組之甲○○你是否認識？）是因為
    這次借貸才認識的」（見偵查卷第八頁）、「八十八年六月初甲○○到我家去收
    了八千元的利息，就還了那一次」（見偵查卷第八頁）、「本金還沒還，利息還
    了八千元」（見偵查卷第二十五頁）、「我跟他借四萬元，十天一期，利息每一
    萬元繳二千元，我實際上只跟他拿三萬一千元，我因當時家中遭小偷，急須用錢
    所以跟他借，我曾付過一次利息八千元，第三期時，因我生病要去台北看病，請
    他隔天來拿，結果他的一位經理不肯，執意要我當天付，並恐嚇要到學校騷擾我
    ，後來我報警，並配合警方捕獲他」（見原審卷八十九年三月三十一日筆錄）、
    「（錢是否還清？）還沒，他曾拿本票給我，我有拿三千元給他們公司人員」（
    見原審卷八十九年三月三十一日筆錄）、「（借錢時是誰借給你？）經理跟我談
    ，後來甲○○交錢給我，收利息是甲○○來收的」等語（見原審卷八十九年三月
    三十一日筆錄），不僅與證人即承辦本案警員陳昌增於原審審理時證稱：「（當
    時如何知道被告重利案件？）她說跟地下錢莊借錢的事，證人林惠淙當時是打電
    話約甲○○，我們才去現場埋伏，發現甲○○在現場繞了幾圈叫林小姐上車，現
    場埋伏同事要上前攔車時甲○○即加速逃逸，我們另外同事到春日路才追上」（
    見原審卷八十九年五月十九日筆錄）等語相符，此外，復有扣案之上開自由時報
    廣告乙份在卷可稽。
  (二)按「告訴人、證人之陳述有部分前後不符，或相互間有所歧異時，究竟何者為可
    採，法院仍得本其自由心證予以斟酌，非謂一有不符或矛盾，即應認其全部均為
    不可採信；尤其關於行為動機、手段及結果等之細節方面，告訴人之指陳，難免
    故予誇大，證人之證言，有時亦有予渲染之可能；然其基本事實之陳述，若果與
    真實性無礙時，則仍非不得予以採信」，最高法院著有七十四年度台上字第一五
    九九號判例可資參照。查被告辯稱：告訴人於偵查中所言借款之數額實得為三萬
    八千元，於原審卻稱三萬一千元前後不一云云。惟告訴人於偵查中雖供述：「我
    不認識他，是因家裡被偷，一時需要，是在報紙上看到的，且該甲○○名為小劉
    ，利息為一萬元二千元，我借四萬元，實際拿到三萬八千元，十天一期，要繳利
    息八千元」等語（見偵查卷廿四頁背面），但由告訴人之供述內容觀之，其已陳
    明借款一萬元利息二千元，則被告借款四萬元，利息八千元，此等供述俱無疑義
    ，而告訴人既遭預扣利息八千元，何以可取得現金三萬八千元？是該一供述自係
    計算之誤甚為顯然；嗣告訴人於原審所稱：我實際上跟他拿三萬一千元，除扣除
    利息八千元外，另預扣手續費一千元，於本院前審調查時告訴人亦如是指述，是
    告訴人前後所述實際取得之借款數額，雖因一時計算之誤而有所出入，然總體而
    言並無何錯誤，況被告亦自承有借款予告訴人之事實，是告訴人上開供述不符部
    分就被告之犯行並無影響。又被告另稱告訴人於警訊中指稱借款之人是「洪經理
    」，於本院前審調查時卻改稱是「余經理，」前後所述亦不一云云，惟告訴人於
    警訊中確供稱借款之人係「洪經理」，於偵查中亦提出紙條載明「洪經理」及電
    話號碼（見偵查卷廿六頁），嗣告訴人於本院前審調查時雖稱是「余經理」等語
    ，但告訴人亦稱是因時間太久記不清楚等情，查告訴人自警訊時起即稱有一自稱
    經理之人與之接洽，嗣始由被告拿現款交付，再者，亦有記載「洪經理」之紙條
    在卷可稽，則告訴人於本院前審調查時，雖因記憶不清誤稱「余經理」，但亦不
    能因此率以認定告訴人所言全然不實。再者，告訴人林惠淙於警訊中稱有「洪經
    理」一人，原審調查時稱是有二位經理，而於本院前審調查時亦稱是一位經理，
    惟觀告訴人於原審調查時並未說明另一經理究是何人，是以告訴人於原審所言二
    位經理應亦是記憶有誤，故與被告一起至告訴人家中借款之人應只有該自稱「洪
    經理」之人無誤。
  (三)又被告若果未於右揭時地以顯不相當之重利借錢予告訴人林惠淙，則其為何於八
    十八年六月二十三日下午四時許，果然依約駕車前往桃園縣桃園市○○路與中興
    街之交岔路口處與告訴人林惠淙見面，並要求告訴人林惠淙上車；且被告若非心
    虛，則於右揭時地發見現場埋伏警員出面盤查時，復為何未當場向警員說明或解
    釋，即先行駕車逃離現場，並經警自後追捕後，始在桃園縣桃園市○○路上逮捕
    其本人，足見被告於右揭時地確以上開顯不相當之重利借錢予林惠淙乙情，應堪
    採信。至於被告迭次於偵查、原審、本院前審審理時辯稱其與林惠淙係因房屋仲
    介即已認識在先，始借三萬八千元予證人林惠淙，並未曾向他收取任何利息云云
    ，不僅業據林惠淙迭次堅決否認此情，被告亦始終無法證明其此部分所述之真實
    性，且無法證明其原本即與告訴人林惠淙認識之事實，可證被告所辯不實；再者
    ，被告稱其借款予林惠淙並未要求利息，且言明林惠淙領薪水時再返還，並未確
    實約定返還期限云云，然若被告對林惠淙確實有幫助，則告訴人林惠淙豈有恩將
    仇報誣指被告為地下錢莊之理？是被告所辯不僅有違事理，亦不符常情，顯係其
    事後卸責之詞，自不足作為有利被告認定之依據，至為灼然。
  (四)又被告雖稱其係在鐵工廠工作，惟依告訴人所述之上開事實觀之，先是一位自稱
    「洪經理」之人與告訴人談過借款之事，嗣被告始交付金錢，則與告訴人交涉借
    款之人除被告外，尚有「洪經理」一人，合計二人，彼等透過報紙登載廣告向外
    借貸，顯有一定之組織，則被告除原有之工作外，尚需藉此項工作之收入為生甚
    明。綜上所述，被告犯行已臻明確，應予依法論科。
二、核被告所為，係犯刑法第三百四十五條之以乘他人急迫貸以金錢，而取得與原本
    顯不相當之重利為常業罪。公訴意旨認係犯同法第三百四十四條之普通重利罪，
    容有未洽，起訴法條應予變更。被告就所犯上開之罪，與另一「洪經理」之成年
    人間，有犯意聯絡及行為分擔，為共同正犯，公訴人就此部分漏未敘及，亦有未
    洽。又被告前於七十八年間因盜匪案件，經台灣高雄地方法院判處有期徒刑九年
    六月確定，並於八十七年十月十五日執行完畢，此有臺灣桃園地方法院檢察署刑
    案資料查註紀錄表乙份在卷可憑，其復於五年內再犯有期徒刑以上之本罪，為累
    犯，應依刑法第四十七條規定加重其刑。原審予以論罪科刑，固非無見，惟查，
    被告係以重利為常業，原審只認定被告為通常之重利罪尚有未洽，被告上訴仍執
    陳詞否認飾卸犯罪，雖無可採，惟原判決既有可議而無可維持，自應由本院撤銷
    原判決予以改判。爰審酌被告明知告訴人林惠淙有需款急迫之情形，竟乘之貸以
    金錢，並取得與原本顯不相當之上開重利，已損及社會金融秩序及告訴人林惠淙
    之權益及其犯罪後之態度等一切情狀，量處如主文第二項所示之刑，以資懲儆。
    又被告於犯罪行為後，刑法第四十一條已於九十年一月十日修正公布生效，依該
    條第一項之規定，犯最重本刑為五年以下有期徒刑以下之刑之罪，而受六個月以
    下有期徒刑或拘役之宣告，因身體、教育、職業、家庭之關係或其他正當理由，
    執行顯有困難者，得以一元以上三元以下折算一日（現已提高一百倍），易科罰
    金。事關易科罰金之執行事項，應逕依刑法第二條第一項前段規定，適用修正後
    刑法第四十一條第一項前段，諭知易科罰金折算標準（最高法院二十四年七月民
    刑庭總會決議及同院二十九年上字第五二五號判例參照）。
據上論斷，應依刑事訴訟法第三百六十九條第一項、第三百六十四條、第二百九十九
條第一項前段、第三百條，刑法第二十八條、第三百四十五條、第四十七條、第二條
第一項前段、修正後刑法第四十一條第一項前段，罰金罰鍰提高標準條例第一條前段
、第二條，判決如主文。
本案經檢察官田炳麟到庭執行職務。
中      華      民      國    九十二    年      八      月    二十九    日
                              台灣高等法院刑事第十二庭
                                    審判長法  官  劉  景  星
                                          法  官  沈  宜  生
                                          法  官  陳  志  洋
右正本證明與原本無異。
如不服本判決應於收受送達後十日內向本院提出上訴書狀，其未敘述上訴之理由者並
得於提起上訴後十日內向本院補提理由書（均須按他造當事人之人數附繕本）。
                                          書記官  蔡  佩  珊
中      華      民      國    九十二    年      九      月      三      日
附錄：本判決論罪科刑法條全文
刑法第三百四十五條
以犯前條之罪為常業者，處五年以下有期徒刑，得併科三千元以下罰金。


司法院資訊處製作；財團法人民間司法改革基金會備份。
